臺灣臺南地方法院臺南簡易庭民事判決
110年度南簡字第556號
原      告  蕭雲贏  
訴訟代理人  蕭吉峰  
被      告  林順勇  
上列當事人間請求確認界址事件，經本院於民國111年4月14日言
詞辯論終結，判決如下：
   主  文
原告之訴駁回。
訴訟費用新臺幣28,440元由原告負擔。
    事實及理由
一、按訴狀送達後，原告不得將原訴變更或追加，但請求之基礎
    事實同一者、擴張或減縮應受判決事項之聲明者，不在此限
    ，民事訴訟法第255條第1項第2款、第3款分別定有明文。次
    按原告於判決確定前，得撤回訴之全部或一部；但被告已為
    本案之言詞辯論者，應得其同意；訴之撤回應以書狀為之；
    但於期日，得以言詞向法院或受命法官為之；訴經撤回者，
    視同未起訴，民事訴訟法第262條第1項、第2項及第263條第
    1項前段分別定有明文，上開各規定，依同法第436條第2項
    規定，亦為簡易訴訟程序所適用。本件原告起訴主張其所有
    坐落臺南市○○區○○段00000地號土地（下稱系爭土地)，與四
    周相鄰同段591-1地號、597地號、597-3地號、598-3地號、
    600-4地號、604-3地號、604-4地號土地間之界址不明，原
    以黃金盈、黃重豪、黃重傑、翁嘉宏、辜靜、林順勇、財政
    部國有財產署、黃正忠、吳明法、翁儷倩等10人為被告，聲
    明請求確認原告所有系爭土地與黃金盈等10人所有同段591-
    1地號、597地號、597-3地號、598-3地號、600-4地號、604
    -3地號、604-4地號土地間之界址為如起訴狀附圖所示之連
    接線為界址線。原告於民國110年5月4日第一次言詞辯論期
    日，當庭撤回對黃金盈、黃重豪、黃重傑、翁嘉宏、辜靜、
    翁儷倩、黃正忠、吳明法等8人之起訴(見本院卷第97-98頁)
    ，被告黃金盈、黃重豪、黃重傑、翁嘉宏、辜靜、翁儷倩、
    黃正忠、吳明法等8人均未為本案之言詞辯論，依前開法條
    規定，原告撤回對被告黃金盈、黃重豪、黃重傑、翁嘉宏、
    辜靜、翁儷倩、黃正忠、吳明法等8人之起訴，無庸得各該
    被告之同意，已生撤回訴訟之效力。原告再於111年4月14日
    言詞辯論期日當庭撤回對財政部國有財產署之起訴(見本院
    卷第400頁)，為財政部國有財產署所同意(見本院卷第401頁
    )，依上開規定，原告對於被告財政部國有財產署已生撤回
    起訴之效力。另原告所為變更聲明確認系爭土地與被告所有
    同段597地號、597-3地號等2筆土地（下稱被告土地）間之
    界址為如起訴狀附圖所示之1－2－3－4連接線，為減縮應受判
    決事項之聲明，依上開規定，程序上應予准許。
二、原告主張：
　㈠原告於100年間向臺南市歸仁地政事務所申請臺南市○○區○○段
    00000地號（面積267平方公尺）與同段596-3地號等2筆土地
    （面積5,567平方公尺）合併並重為測量，詎臺南市歸仁地
    政事務所重為測量後通知原告合併前596-3地號土地面積僅
    有5,423平方公尺，2筆土地合併後596-2地號土地（即系爭
    土地)面積5,690平方公尺，短少144平方公尺。原告與被告
    土地（下稱被告土地）與系爭土地相鄰，應係兩 造間界址
    錯誤致原告面積短少。
　㈡法院囑託內政部國土測繪中心（下稱國土測繪中心）鑑定測
    量結果，合併前596-3地號土地面積為5,379平方公尺，較合
    併前原登記面積減少188平方公尺，與臺南市歸仁地政事務
    所測量結果不同，惟臺南市歸仁地政事務所與國土測繪中心
    均以原圖根點為基準點，二者測得面積竟相差44平方公尺，
    顯見二者測量方式均有誤。又國土測繪中心採數值法複丈，
    未依地籍測量實施規則第220條、第240條之規定，進行圖根
    點或可靠界址點檢測，測量系爭土地全部經界及毗鄰土地之
    界址，透過膠片上成果和所調製的複丈圖間為平移與旋轉，
    套和現況與地籍圖，而係以未經確定之圖根點輸入座標，且
    未依地籍測量實施規則第73條之規定，明確載明測量土地之
    邊長與實測邊長之差，鑑定結果顯有草率之處。又圖解區或
    數值區圖根點的存在與否，對於土地複丈重測必會產生一定
    影響，目前公務機關所使用儀器不足以準確測量，若以固定
    之衛星為定位基站，透過PTK或e-GPS的方式，可於數分鐘獲
    得所在位置圖根點座標，藉此作為複丈之依據，其精準度可
    達公分級，應由法院指定學術單位或民間測量公司以e-GPS
    方式測量，較為公允。
　㈢原告於107年5月間提供關廟區公所自系爭土地及同段591-1地
    號土地界址修建排水溝，經臺南市歸仁地政事務所測量界址
    及所有權人無異議後，由水利局提供修建經費經關廟區公所
    執行施工修建排水溝，以作水土保持之用；嗣因臺南市歸仁
    地政事務所於109年間測量後，界址大幅移變，致系爭土地
    界址退後1米，造成排水溝均位於591-1地號土地，及原告占
    用其他土地之糾紛。原告於109年間申請鑑界，所得界址與
    原界址相差2米，與鄰地界址不在同一點，被告在界址處興
    建之擋土牆，因界址大幅移動，導致被告之擋水牆與原界址
    相差約2米，其間是否有勾串圖利情事，尚非無疑。原告向
    臺南市歸仁地政事務所及地政局申請重新測量系爭土地四鄰
    界址均遭拒，爰提起本件訴訟，並聲明：確認原告所有系爭
    土地與被告土地間之界址如民事起訴狀附圖所示之連接線等
    語。
三、被告抗辯：系爭土地與被告土地間之界址已由地政機關測量
    確認，被告土地所有權狀面積與地籍圖計算之面積相符，兩
    造土地間之經界並無錯誤等語。並聲明：原告之訴駁回。
四、本院之判斷：
　㈠按確認法律關係之訴，非原告有即受確認判決之法律上利益
    者，不得提起之，民事訴訟法第247條第1項前段定有明文。
    所謂即受確認判決之法律上利益，係指因法律關係之存否不
    明確，致原告在私法上之地位有受侵害之危險，此項危險得
    以對於被告之確認判決除去之而言（最高法院109年度台上
    字第1779號判決意旨參照）。本件原告所有之系爭土地與被
    告土地相鄰，兩造對於界址有爭執，顯見系爭土地與被告土
    地之經界為何，即屬不明確，影響原告行使系爭土地所有權
    之權利，原告主張私法上地位有受侵害之不安狀態存在，而
    此不安之狀態得以本件確認判決除去之，依前揭說明，原告
    提起本件確認之訴，有即受確認判決之法律上利益，合先說
    明。
　㈡次按定不動產界線之訴訟，係指不動產之經界不明，或就經
    界有爭執，而求定其界線所在之訴訟而言，其性質屬形成之
    訴，法院得本於調查結果定不動產之經界，不受兩造當事人
    主張界址之拘束(最高法院110年度台上字第1070號、109年
    度台上字第3091號判決意旨參照)，是相鄰土地間具體界址
    何在，如有圖、地相符之地籍圖，自得以之作為標準。若地
    籍圖不精確，兩造對於界址復各有不同主張時，應由法院秉
    持公平原則，依各土地之地圖（實測圖、分割圖、分筆圖）
    、經界標識之狀況（經界石、經界木、木樁、基石、埋炭等
    ）、經界附近占有之沿革、系爭土地之利用狀況，予以綜合
    判斷後加以認定界址線，不得僅依單方片面之指界為準，且
    鑑測結果，兩造間土地面積有所增減，並與土地登記簿所載
    者有間，但此或係測量技術精密不同、天然地形變動所致，
    是確定界址不專以土地面積是否增減為其認定標準。本件經
    查：
　⑴系爭土地由同段596-2地號土地、596-3地號等2筆土地於100
    年10月24日辦理合併而來，合併前596-3地號土地登記面積
    原為5,567平方公尺，臺南市歸仁地政事務所於100年4月22
    日經實地複丈及檢核結果，發現原登記面積與地籍圖核算面
    積差異甚大，面積差值已超過地籍測量實施規則第243條規
    定，依同規則第232條規定辦理登記面積更正，臺南市歸仁
    地政事務所於100年5月27日以所測量字第1000004935號函通
    知權利人辦理登記面積更正為5,423平方公尺，嗣於100年7
    月5日權利人移轉為盧佳伶，於100年10月7日由盧佳伶檢具
    同意書辦理土地登記面積更正為5,423平方公尺等情，有系
    爭土地、同段597地號土地、同段597-3地號土地之土地建物
    查詢資料，及臺南市歸仁地政事務所110年4月23日所測量字
    第1100033484號函附土地合併前後之土地複丈成果圖及地籍
    參考圖，臺南市歸仁地政事務所110年5月24日所測量字第11
    00042652號函附臺南市○○區○○段00000地號土地登記面積更
    正資料在卷可稽(見本院卷第62、79-85、137-147頁)，由此
    堪認系爭土地於100年10月24日由合併前同段596-2地號、59
    6-3地號2筆土地合併而來，合併前596-3地號土地登記面積
    為5,567平方公尺，惟經由地政機關實地複丈結果，發現原
    登記面積較地籍圖核算面積多144平方公尺，經地政機關於1
    00年5月27日通知所有權人辦理面積更正，於100年10月7日
    經所有權人盧佳伶之同意，辦理登記土地面積更正為5,423
    平方公尺之事實，應可認定。
　⑵原告主張因臺南市歸仁地政事務所測量錯誤，致系爭土地與
    被告土地之界址大幅移動，系爭土地面積無端減少乙節。查
    ，本院會同兩造及國土測繪中心測量鑑測人員至現場勘驗，
    並依原告聲請囑託國土測繪中心進行鑑測，經國土測繪中心
    使用精密電子測距經緯儀，在系爭土地附近施測導線測量及
    布設圖根導線點，經檢核閉合後，以各圖根導線點為基點，
    分別施測系爭土地及附近界址點，並計算其坐標值輸入電腦
    ，以自動繪圖儀展繪於鑑測原圖上(同地籍圖比例尺1/1200)
    ，然後依據臺南市歸仁地政事務所保管之地籍圖、圖解地籍
    圖數值化成果等資料，展繪本案有關土地地籍圖經界線，與
    前項成果核對檢核後測定於鑑測原圖上，作成比例尺1/1200
    鑑定圖。鑑定結果為：圖示⊙小圓圈係圖根點；圖示—黑色實
    線係地籍圖經界線，其中Ａ－Ｂ、Ｂ－Ｃ－Ｄ－Ｅ－Ｆ－Ｇ－Ｈ黑色連接實線
    分別為系爭土地與被告土地間之地籍圖經界線，系爭土地間
    界址係依臺南市歸仁地政事務所保管之地籍圖辦理測定，自
    為相符；有關面積更正應依辦理圖解法土地界址鑑定作業注
    意事項第22點、地籍測量實施規則第243條及232條規定檢算
    面積後循程序辦理；經國土測繪中心依合併前596-3地號土
    地(與同段596-2地號合併）地籍圖計算之面積為5,379平方
    公尺，與土地登記面積5,567平方公尺之較差為188平方公尺
    ，已超過地籍測量實施規則第243條公式計算值64平方公尺
    ，符合辦理面積更正之要件等語，有本院110年8月16日勘驗
    筆錄及國土測繪中心110年10月12日測籍字第1101560300號
    函附鑑定書及鑑定圖在卷可憑（本院卷第257-267、269-275
    頁）。本院審酌過去圖解法複丈係使用平板儀製圖，再使用
    求積儀求得面積，惟現今數值區複丈大多已採用衛星定位測
    量接收儀、全測站電子測距經緯儀、個人電腦、繪圖儀等精
    密設備，重測後土地經界址坐標計算可精準至小數點後兩位
    之面積數值，故以衛星定位測量接收儀等儀器測量界址點點
    號、坐標及附近圖根點點號、坐標，再經界址坐標計算面積
    之數值法複丈，在面積計算上自較往昔之測量結果為精確，
    再參以國土測繪中心係政府機構中具有土地測量專業技術之
    最高測量權責機關，其測量技術及使用儀器當屬精密優良，
    且其鑑測基準涵蓋圖根點及附近各界址點，參核地籍圖、圖
    解地籍圖數值化成果，繪出兩造土地之界址為如附圖即鑑定
    圖所示Ａ－Ｂ－Ｃ－Ｄ－Ｅ－Ｆ－Ｇ－Ｈ黑色連接實線為兩造土地間之地籍
    圖經界位置，已屬採用現行科技上最精密之測量方法進行測
    量，亦無違背地籍測量實施規則所定之程序及測量方法，應
    較歷次地政機關複丈成果為可採，況國土測繪中心係以電子
    測距經緯儀施測，繪製成鑑定圖，應不生測量方法疏誤之問
    題，是國土測繪中心鑑定兩造土地之界址，足堪採信為真實
    。準此，如附圖所示鑑定書標示之Ａ－Ｂ－Ｃ－Ｄ－Ｅ－Ｆ－Ｇ－Ｈ黑色連
    接實線，為系爭土地與被告土地之經界線，且與地籍圖經界
    線位置相符，已可認定。原告主張系爭土地與被告土地之經
    界線並非地籍圖經界線，而係如起訴狀附圖所示之1－2－3－4
    連接線云云，自無可採。
　⑶原告主張國土測繪中心未依地籍測量實施規則第220條及第24
    0條規定辦理測量，亦未透過圖根點或可靠界址點檢測，並
    測量申請土地之全部經界及毗鄰土地之界址，透過膠片上成
    果和所調製的複丈圖間平行與移轉，以套合現況地籍圖，鑑
    定方法顯有疏失云云，惟按「複丈時，應對申請複丈案件之
    各宗土地全部界址及其毗鄰土地界址予以施測，必要時並應
    擴大其施測範圍。」、「複丈應以圖根點或界址點作為依據
    。……」、「檢測界址點，應採用同一地段、同一圖幅之界址
    點為原則。檢測時，以原宗地界線（地籍圖上之黑線）作為
    研判主要依據，分割線次之。」及「七、戶地測量（一）施
    測範圍1、以系爭土地為中心之適當範圍内(至少五十公尺）
    ，附近各宗土地可靠界址點、現況點均應施測。附近土地之
    可靠界址點不足以研判系爭位置時，應擴大施測範圍。2、
    檢測界址點，應採同一地段、同一圖幅之界址點為原則。檢
    測時，以原宗地界線（地籍圖上之黑線）作為研判之主要依
    據，分割線次之。」分別為地籍測量實施規則第220條、第2
    40條、辦理圖解法土地界址鑑定作業注意事項第11點及内政
    部訂頒「辦理法院囑託土地界址鑑定作業程序及鑑定書圖格
    式」貳、作業程序-七-(一）所明定，本案鑑測時係依上開
    規定，以圖根導線點為基準，施測系爭土地適當範圍之可靠
    界址點、現況點套合地籍圖據以研判系爭經界位置，其鑑定
    測量之方法及過程合於上開規定，並無違誤等情，業據國土
    測繪中心於110年11月30日以測籍字第1101560365號函覆明
    確(見本院卷第315-316頁)，故原告此部分之主張，自無可
    採。
　⑷原告另主張鑑定書未依地籍測量實施規則第73條之規定，載
    明所測土地之邊長與實測邊長之差、是否超出山地限制乙節
    。按「複丈土地如有下列情形之一者，得依實地使用位置為
    鑑定之界址點：（一）複丈土地依第十六點規定配賦後之邊
    長與實地使用位置間之邊長，經檢核無誤後較差在地籍測量
    實施規則第七十六條規定容許誤差範圍内者。」及「戶地測
    量採圖解法測繪者，圖上邊長與實測邊長之差，不得超過下
    列限制：一、（S係邊長尺為單位，M係地籍圖比例尺之分母
    ）三、山地：13公分＋4公分√S＋0.02公分M」分別為辦理圖解
    法土地界址鑑定作業注意事項第21點及地籍測量實施規則第
    76條所明定。本案鑑測套合地籍圖研判系爭經界時，並無發
    現系爭土地上有明顯之使用現況與地籍圖相符之情形，亦即
    無可依實地使用現況作為鑑定界址點之情事，故亦無分析是
    否超出山地限制部分之必要，亦有國土測繪中心前開函示在
    卷可按（見本院卷第316頁），是原告此部分之主張，亦無
    理由。　
　⑸原告主張臺南市歸仁地政事務所與國土測繪中心均以原圖根
    點為基準點，惟二者測得合併前596-3地號土地面積相差44
    平方公尺，顯見二者測量均有錯誤云云。然查：系爭土地與
    被告土地間之界址即為地籍圖經界線，並無圖簿不符之情事
    ，已如上述，雖臺南市歸仁地政事務所認定合併前596-3地
    號土地依地籍圖計算面積為5,423平方公尺，國土測繪中心
    則認定合併前596-3地號土地依地籍圖計算面積為5,379平方
    公尺，二者數化面積計算結果不同，惟按土地登記，依法具
    有公信力，為確保登記內容翔實無誤，土地法第69條規 定
    ：「登記人員或利害關係人，於登記完畢後，發見登記錯誤
    或遺漏時，非以書面聲請該管上級機關查明核准後，不得更
    正。但登記錯誤或遺漏，純屬登記人員記載時之疏忽，並有
    原始登記原因證明文件可稽者，由登記機關逕行更正之。」
    ；為執行本條更正登記之意旨，地籍測量實施規則第232條
    規定：「（第1項）複丈發現錯誤者，除有下列情形之一，
    得由登記機關逕行辦理更正者外，應報經直轄市或縣（市）
    主管機關核准後始得辦理：一、原測量錯誤純係技術引起者
    。二、抄錄錯誤者。（第2項）前項所稱原測量錯誤純係技
    術引起者，指原測量錯誤純係觀測、量距、整理原圖、訂正
    地籍圖或計算面積等錯誤所致，並有原始資料可稽；所稱抄
    錄錯誤指錯誤因複丈人員記載之疏忽所引起，並有資料可資
    核對。」此一更正制度之目的，係為匡正登記之錯誤與遺漏
    ，提高土地登記之正確性，以保障人民財產權。準此，土地
    登記完畢後，登記機關發見登記錯誤或遺漏時，即應就錯誤
    之發生，是否純係技術引起之原測量錯誤及抄錄錯誤，而分
    別依前揭規定，逕為更正登記，或聲請上級機關核准後為更
    正登記。是以，合併前596-3地號土地面積及合併後之系爭
    土地面積是否應辦理更正，應由國土測繪中心及臺南市歸仁
    地政事務所依上開規定進行檢討，以求登記之正確性，惟在
    上開二機關檢討前，並不影響本院就系爭土地與被告土地間
    之界址符合地籍圖經界線之事實認定。原告主張國土測繪中
    心及臺南市歸仁地政事務所認定合併前596-3地號土地面積
    不一致，反推兩造土地間之界址並非地籍圖之經界線，顯不
    可採。
　㈢復按界址點係指土地境界折線轉向之角隅點或兩界線之交叉
    點，能藉以決定境界線位置之點位。圖根點為應用測量控制
    點種類之一，依據內政部布設的基本控制點，及各縣市自行
    布設的加密控制點，採用導線測量、衛星定位測量等方式測
    設小範圍之固定參考點，是土地複丈係以界址點或圖根點作
    為測量依據，本件經國土測繪中心以圖根導線點為基準，施
    測系爭土地適當範圍之可靠界址點、現況點套合地籍圖據以
    研判系爭經界位置，系爭土地與被告土地間之界址已確認為
    地籍圖之經界線，詳如前述，原告聲請另就四周相鄰土地鑑
    定界址，應認並無必要。
五、綜上所述，系爭土地與被告土地界址為地籍圖經界線，即如
    附圖即鑑定圖所示Ａ－Ｂ－Ｃ－Ｄ－Ｅ－Ｆ－Ｇ－Ｈ黑色連接實線，原告請
    求確認經界線如起訴狀附圖所示之1－2－3－4連接線，為無理
    由，應予駁回。
六、本件訴訟費用額確定為新臺幣(下同)28,440元（即第一審裁
    判費1,440元、國土測繪中心測量費用27,000元），依民事
    訴訟法第78條之規定，自應由敗訴之原告負擔。
七、本件事證已臻明確，兩造其餘攻擊防禦方法及所提之證據，
    核與判決結果無影響，毋庸再予一一論述，附此敘明。
八、據上論結，本件原告之訴為無理由，判決如主文。
中　　華　　民　　國　　111 　年　　4 　　月　　29　　日
                  臺南簡易庭  法  官　張桂美
以上正本係照原本作成。
如不服本判決，應於送達後20日內，向本院提出上訴狀並表明上
訴理由（須附繕本）。如委任律師提起上訴者，應一併繳納上訴
審裁判費。 
中　　華　　民　　國　　111 　年　　5 　　月　　2 　　日
                                   書記官  林彥丞